臺灣花蓮地方法院民事判決
111年度簡上字第14號
上  訴  人
即  被  告  陳緯丞  

訴訟代理人  黃健弘律師（法扶律師）
上  訴  人  
即  被  告  蔡昇達  
訴訟代理人  許正次律師
            鄭道樞律師
被  上訴人  
即  原  告  曾仲志  

訴訟代理人  吳明益律師
            孫裕傑律師
上列當事人間請求侵權行為損害賠償事件，本院於民國111年6月
7日言詞辯論終結，判決如下：
    主  文
上訴駁回。
第二審訴訟費用由上訴人負擔。
　　事實及理由
一、被上訴人於原審起訴主張：
  ㈠上訴人陳緯丞受僱於上訴人蔡昇達經營之梯田山民宿（地址
    ：花蓮縣○○鄉○○村○○路0段00巷00號），工作內容包括為民
    宿倒垃圾。陳緯丞於民國108年5月31日傍晚，因錯過垃圾車
    行經梯田山民宿清運垃圾之時間，未經徵詢蔡昇達之意見，
    即駕駛梯田山民宿使用之車牌號碼0000-00號自用小客車（
    外觀無民宿名稱，下稱系爭汽車）載運梯田山民宿垃圾，沿
    花蓮縣壽豐鄉無名路由東往西方向行駛，嗣於同日16時54分
    許，行經該鄉豐山村仁愛街與無名路口處時，為丟垃圾至被
    上訴人所服務之該鄉清潔隊公務車上，於停車在該清潔隊公
    務車後方時，未拉起其所駕駛之系爭汽車手煞車、亦未注意
    系爭汽車是否打至停車擋、僅打至N檔，即下車欲丟垃圾，
    致系爭汽車在無人駕駛情況下往前行駛，撞擊站在清潔隊公
    務車（下稱系爭垃圾車）與系爭汽車間、正執行廚餘清潔工
    作之被上訴人。嗣陳緯丞發現被上訴人遭系爭汽車撞擊後，
    竟再因未能注意處理、排除該事故，又欲將系爭車輛倒退時
    ，復不慎再次撞擊被上訴人，致被上訴人因該2次撞擊而受
    有左膝後膕窩動脈阻塞、雙膝開放性脫臼併韌帶斷裂等傷害
    ，而受有下列損害：
　⒈醫療費用新臺幣（下同）81,801元。
　⒉就醫交通費用4,680元。
  ⒊看護費用210,000元：
    被上訴人因本件車禍事故於108年5月31日行左膝後傷口創、
    肌肉縫合、骨外固定和人工動脈置換手術，術後生活無法自
    理，直至同年9月26日出院轉門診治療時，仍需專人照顧3個
    月至同年12月26日止，故被上訴人需接受專人照護期間共計
    7個月。而被上訴人於108年6月13日至11月30日間聘請外籍
    看護服務員，每月支付看護員之基本薪資、加班費、服務費
    、伙食費及為看護員支出全民健康保險費、勞動部就業安定
    費等，合計141,949元。除此之外，均係由被上訴人之親人
    輪流擔任照護工作，被上訴人接受其親人照護此種基於身分
    關係之恩惠，不能加惠於上訴人，準此，被上訴人其餘受家
    人照顧期間，自亦得向上訴人請求看護費用。
  ⒋無法工作損失287,000元：
    被上訴人任職壽豐鄉公所清潔隊，工作時間必須站立在清潔
    車後方協助民眾傾倒垃圾，平均每月薪資約為42,000元。被
    上訴人因本件車禍事故發生施行手術治療，直至108年9月26
    日出院後仍需專人照顧3個月，且不宜從事需久站之工作，
    故被上訴人自108年5月31日系爭事故發生時起至9月26日出
    院後3個月不宜從事需久站之工作（即至108年12月26日止）
    ，受有工作薪資損失7個月約287,000元（計算式：7月41,0
    00元＝287,000元）。
  ⒌勞動能力減損4,355,493元：
    被上訴人因本件車禍事故受有嚴重身體傷害，經花蓮慈濟醫
    院鑑定勞動工作能力僅存40%，而被上訴人係65年10月7日出
    生，於130年10月7日年滿65歲達法定退休年齡，扣除其手術
    至108年9月26日出院後3個月仍無法工作期間（即至108年12
    月26日止），被上訴人自108年12月27日起至130年10月7日
    止，尚有勞動能力時間為261個月，而以被上訴人於本件車
    禍事故發生前擔任花蓮縣壽豐鄉公所(下稱壽豐鄉公所)清潔
    隊員之月薪，依霍夫曼式計算法扣除中間利息（首期給付不
    扣除中間利息），被上訴人受有勞動能力減損金額為4,355,
    493元。
  ⒍精神慰撫金600,000元：
    被上訴人歷經7個月以上時間治療及復健，已耗費諸多精神
    、勞力、時間及費用，迄今仍然無法痊癒，嚴重影響日常生
    活，其身體遭受疼痛折磨，心理及精神痛苦萬分，實非筆墨
    所能形容，故被上訴人請求精神慰撫金600,000元。
  ⒎上揭金額合計5,538,974元（計算式：81,801元＋4,680元＋210
    ,000元＋287,000元＋4,355,493元＋600,000元＝5,538,974元）
    ，再扣除陳緯丞已先賠償被上訴人300,000元及被上訴人已
    領取之強制汽車責任保險理賠金808,683元，被上訴人尚得
    請求賠償4,430,291元。
  ㈡陳緯丞受僱於蔡昇達從事民宿管理工作，經常駕駛系爭汽車
    載運一般廢棄物前往事故地點傾倒垃圾，陳緯丞係受蔡昇達
    之指示、監督，為蔡昇達服勞務，且陳緯丞駕駛系爭汽車載
    運廢棄物前往固定地點傾倒之行為，於行為外觀上具有執行
    業務之形式，在客觀上足以認定其為執行職務，且蔡昇達未
    管制系爭汽車之鑰匙，陳緯丞使用系爭汽車無需向蔡昇達報
    備，蔡昇達也未曾禁止陳緯丞於錯過垃圾車時不能開系爭汽
    車追趕垃圾車倒民宿垃圾，故蔡昇達應與陳緯丞負擔連帶損
    害賠償責任。
  ㈢綜上，被上訴人因本件車禍事故得請求賠償金額總計為4,430
    ,291元，爰依民法第184條第1項前段、第188條第1項、第19
    1條之2、第193條第1項、第195條第1項之規定請求上訴人連
    帶賠償。並聲明：⒈上訴人應連帶給付被上訴人4,430,291元
    ，及自民事擴張聲明狀繕本送達上訴人翌日起至清償日止，
    按週年利率5%計算之利息。⒉被上訴人願供擔保，請准宣告
    假執行。
二、上訴人於原審則以：
　㈠上訴人陳緯丞：
　⒈就本件車禍事故之發生經過不爭執，惟否認發現被上訴人遭
    系爭汽車撞擊後，於將系爭汽車倒退時，復不慎再次撞擊被
    上訴人之情。另垃圾車屬於「特種車」，被上訴人於執行本
    件廚餘清潔工作而站立在系爭垃圾車上，已屬違規；又花蓮
    縣環保局「清潔隊員勞工安全教育訓練手冊」就廚餘清運作
    業程序，已規定：「4、隨車人員先下車於工作定點前放置
    安全三角錐。5、駕駛停妥車輛後，手持閃光指揮棒下車協
    助。7、駕駛手持閃光指揮棒警戒。」，然被上訴人或系爭
    垃圾車駕駛均未依前述作業程序規定執行，致伊無法避免本
    件車禍事故之發生或減輕損害，認被上訴人及系爭垃圾車駕
    駛應有民法第217條規定之與有過失，應減輕或免除伊之賠
    償責任。
　⒉就被上訴人請求賠償之項目，除醫療費用81,801元、交通費
    用4,680元、需受他人看護7個月，108年6月13日至11月30日
    聘用外籍看護費用141,949元，其餘受家人照顧期間，以每
    日1,000元計算看護費用之部分無意見外，尚有下列爭議：
  ⑴無法工作損失部分：
    被上訴人提出之員工薪資表，其薪俸為34,460元，惟須扣除
    公勞保費966元、健保費618元，實領32,876元。又被上訴人
    於108年5月31日受傷，其仍領有108年6月份之薪資，且被上
    訴人於108年7月至12月間所領之傷病給付及職業傷害補償金
    ，與其原領薪資數額相同，自無其所指無法工作損失之情，
    況被上訴人現係因醫生診斷仍需休養及復健，故仍未復原職
    ，若嗣後復健完成擔任清潔員工作，其薪資尚較原領薪資調
    升為35,005元，清潔獎金8,000元亦仍可領取，故被上訴人
    並無受有勞動能力減損之損害可言。
  ⑵勞動能力減損部分：
    依花蓮慈濟醫院分別於109年11月17日及110年1月26日評估
    被上訴人勞動能力回復程度鑑定為77%，有負重需求則為40%
    ，經約半年後（即110年8月3日）再評估，則勞動能力回復
    程度鑑定為90%，有負重需求則為75%，顯見被上訴人經過約
    半年之治療及復健後，其工作能力回復程度已大幅改善，若
    持續進行治療及復健，應有回復原有工作能力之可能，可認
    被上訴人勞動能力減損應僅有10%。
  ⑶精神慰撫金部分：
    上訴人從事民宿管家之工作，每月薪資28,000元，大學肄業
    ，名下無任何財產，又其過失尚非重大，而被上訴人就本件
    事故之發生亦與有過失，認被上訴人請求之精神慰撫金，顯
    屬過高。
  ㈡上訴人蔡昇達則以：陳緯丞受僱於伊所經營之梯田山民宿，
    陳緯丞於事發當日倒垃圾確實為執行民宿之職務，但認為陳
    緯丞執行職務的流程並不符合伊的要求，因民宿有固定倒垃
    圾時間及地點，但本件車禍事故發生的時間並不是民宿規定
    的時間，是陳緯丞自己去追趕垃圾車而發生事故，伊並不與
    陳緯丞負連帶損害賠償責任；其餘答辯同陳緯丞等語。
  ㈢並均為答辯聲明：⒈被上訴人之訴駁回。⒉如受不利判決，願
    供擔保，請准宣告免為假執行。
三、原審就被上訴人之請求為部分勝訴之判決，並判命上訴人應
    連帶給付被上訴人1,527,465元及利息，並依職權為假執行
    之宣告，並駁回被上訴人其餘之訴。上訴人就其敗訴部分提
    起上訴，上訴人陳緯丞、蔡昇達均聲明：㈠原判決不利於上
    訴人部分廢棄。㈡上開廢棄部分，被上訴人在第一審之訴及
    假執行之聲請均駁回。被上訴人則答辯以：上訴駁回。
四、而本件之爭點，兩造同意限縮為（本院卷100頁）：
　㈠被上訴人負重之勞動能力是否仍有高於百分之75的復原可能
    ？
　㈡上訴人蔡昇達對於本件侵權行為的發生是否對於上訴人陳緯
    丞有選任監督上之過失？
　㈢被上訴人或清潔車司機是否與有過失？
　㈣原審判命上訴人給付之精神慰撫金是否過高？
五、本院之判斷：
　㈠被上訴人負重之勞動能力是否仍有高於百分之75的復原可能
    ？
　⒈就此爭執之點，本院除引用原審判決理由（原審事實及理由
    欄五、㈣⒊）外，花蓮慈濟醫院以111年4月26日慈醫文字第11
    10001213號函覆略以：…個案術後迄110/08/03已達一年半以
    上，且依據以上數據判斷，個案已達功能穩定，經持續復健
    後，再回復至75%以上之可能性低。是被上訴人負重之勞動
    能力按上開回函既再回復為高於百分之75之可能性低，則原
    審所為被上訴人勞動能力減損所受損失自無違誤。
　⒉至上訴人陳緯丞辯稱被上訴人勞動能力仍有回復可能云云，
    然其至本院言詞辯論終結前均未舉證以實其說，本院自難為
    有利於其之判斷。
　⒊另就上訴人蔡昇達主張被上訴人因本件事故發生後調至「無
    」負重需求之職務，因而勞動力減損程度應以10%計算云云
    ；惟查，被上訴人於本件事故發生前，本即係從事「有」負
    重需求之工作，其於傷後會從事「無」負重需求之職務，無
    非係因系爭事故所致，是其勞動能力之減損，自應以25%計
    算。倘真若上訴人如斯主張，則因意外發生勞動能力降至0
    而無法從事任何勞動工作者，豈非就其勞動能力之減損無法
    請求任何賠償？是上訴人蔡昇達此部份之主張，顯係倒果為
    因，自難憑採。
　㈡上訴人蔡昇達對於本件侵權行為的發生是否對於上訴人陳緯
    丞有選任監督上之過失？
　⒈按受僱人因執行職務，不法侵害他人之權利者，由僱用人與
    行為人連帶負損害賠償責任，民法第188條第1項前段定有明
    文，揆其立法旨趣，乃因日常生活中，僱用人恆運用受僱人
    為其執行職務，而擴張生活動範圍及事業版圖，以獲取利益
    、增加營收；基於損益兼歸之原則，自應加重其責任，使其
    連帶承擔受僱人不法行為所造成之損害，俾符事理之平；且
    僱用人在經濟上恆比受僱人具有較充足之資力，令僱用人與
    受僱人連帶負損害賠償責任，亦可使被害人獲得較多賠償之
    機會，以免求償無著，有失公平。次按受僱人因執行職務，
    不法侵害他人之權利者，由僱用人與行為人連帶負損害賠償
    責任；但選任受僱人及監督其職務之執行，已盡相當之注意
    ，或縱加以相當之注意而仍不免發生損害者，僱用人不負賠
    償責任，民法第188條第1項但書固有明定，惟其立法精神重
    於保護經濟上之弱者，增加被害人或得依法請求賠償之第三
    人之求償機會，故上開但書規定僅係舉證責任之轉換，由僱
    用人對其選任受僱人及監督其職務之執行，舉證已盡相當之
    注意或縱加以相當之注意而仍不免發生損害後，方可免除賠
    償責任。又僱用人選任受僱人及監督其職務之執行是否已盡
    相當之注意，應依其職務之性質與內容定之；關於選任方面
    ，著重於受僱人之技術是否純熟，性格是否謹慎精細；而關
    於監督方面，則在於受僱人職務之執行，是否已提示其應注
    意事項，有無派員督導等（最高法院103年度台上字第1114
    號民事判決意旨、最高法院87年度台上字第791號民事判決
    意旨可資參照）。
　⒉查上訴人蔡昇達固主張原審判決以：「又系爭汽車為梯田山
    民宿使用之汽車，蔡昇達未管制系爭汽車之鑰匙，陳緯丞使
    用系爭汽車無需向蔡昇達報備，蔡昇達未曾禁止陳緯丞於錯
    過系爭垃圾車時不能開系爭汽車追趕系爭垃圾車倒民宿垃圾
    等情，業如前揭三、㈠所述，是難認蔡昇達就選任、監督陳
    緯丞執行民宿的職務，已盡相當之注意。從而，蔡昇達自應
    就陳緯丞之過失侵權責任負僱用人責任。」認上訴人蔡昇達
    未盡注意及監督義務，對上訴人蔡昇達顯係過苛，且上訴人
    陳緯丞領有自用小客車汽車駕駛執照，且上訴人陳緯丞係於
    垃圾車離開指定傾倒垃圾地點後，另驅車追趕垃圾車，停車
    時也未將車輛排入P檔，全然逸脫上訴人所能預見範圍，是
    尚難謂上訴人蔡昇達有未善盡注意義務情事云云；惟查，依
    前揭最高法院判決見解所示，對於選任監督無過失之舉證責
    任應在於僱用人，然本件上訴人蔡昇達僅以前詞置辯，未能
    提出任何相關證據證明其選任上訴人陳緯丞作為需時常駕車
    進行採買、接送客人、打掃、雜事、倒垃圾等民宿業務之員
    工時，有無確認其駕駛技術、態度是否正確純熟，而其性格
    是否亦足夠沉穩，足以在處理急迫事務時仍能正確、安全的
    執行職務；而就監督部分，上訴人蔡昇達亦未舉證說明其有
    何監督行為，如有無加強上訴人陳緯丞行車過程之安全駕駛
    觀念，或有無派員一同開車前往傾倒垃圾，以加強行車之安
    全注意等。準此，上訴人蔡昇達之說明既不足以證明其無選
    任、監督上之過失，則原審以如上理由判令其就上訴人陳緯
    丞之侵權行為應負連帶責任，雖理由略有不足，但結論並無
    二致，是上訴人蔡昇達前揭主張，自屬無理，並不可採。
　㈢被上訴人或清潔車司機是否與有過失？
　  就此部分之爭點，本院除援引原審之理由（原審事實及理由
    欄五、㈡），另補充以：上訴人陳緯丞固主張被上訴人或清
    潔車司機於事故發生時未依花蓮縣環保局清潔隊員工安全教
    育訓練手冊作業程序擺放三角錐、手持閃光指揮棒警戒，是
    對本件事故之發生，與有過失云云。惟查，就被上訴人於事
    發當時業已結束清潔作業程序，音樂已關閉等情，業經原審
    確認無訛，是被上訴人自無需依上開規定為警戒程序；況本
    件事故之發生係因上訴人陳緯丞停車未排至P檔並拉手煞車
    停妥後始下車，核與被上訴人是否有為上開警戒程序並無關
    聯，況縱被上訴人有為上開警戒程序，亦無法阻止系爭汽車
    滑行並撞擊被上訴人，故自難謂被上訴人有何與有過失之情
    存在。是上訴人陳緯丞此部份之主張，顯僅係推諉卸責之詞
    ，自不足採。
　㈣原審酌定之精神慰撫金是否過高？
　　就精神慰撫金200,000元之認定，原審業已審酌兩造之工作
    、經濟情形，並考量被上訴人因本件車禍事故所受之傷勢及
    復健期程、領有補償金、有受傷後照護、受有相當程度之勞
    動能力減損等情綜合判斷，然上訴人陳緯丞僅空言泛稱精神
    慰撫金過高云云，而未具體敘明有何過高、不合理之情，本
    院自難為有利於其之認定。
六、綜上所述，原審判決判命上訴人應連帶給付被上訴人1,527,
    465元及利息，認事用法並無違誤。上訴意旨指摘原審判決
    不當，求予廢棄改判，為無理由，應予駁回。
七、本件事證已臻明確，兩造其餘攻擊防禦方法及舉證，經審酌
    後於判決結果不生影響，爰毋庸一一論述。至上訴人蔡昇達
    聲請傳喚證人陳柏翰，待證事實為：梯田山民宿員工應於每
    日下午4時40分在壽豐鄉中興街100號固定地點傾倒垃圾乙節
    ，因就上開固定時地傾倒垃圾之事實，兩造並未有爭執，且
    本件事故上訴人蔡昇達應負連帶責任之原因，並非因上訴人
    陳緯丞倒垃圾之行為致被上訴人受有損失，而係因上訴人陳
    緯丞停車去丟垃圾時，未將系爭汽車排入P檔並拉手剎車所
    致，是就上訴人蔡昇達聲請傳喚證人陳柏翰部分，本院認並
    無必要，爰不予以傳喚，併予敘明。
八、據上論結，本件上訴為無理由，依民事訴訟法第449條第1項
    、第78條、第85條第2項，判決如主文。
中　　華　　民　　國　　111 　年　 　6 　 月　　24　　日
                  民事第二庭　審判長　法　官  李可文　
　　　　　　　　　　　　　　　　　　　法　官  林敬展
　　　　　　　　　　　　　　　　　　　法　官  蔡培元
上列正本係照原本作成。
本判決不得上訴。
中　　華　　民　　國　　111 　年　　6 　　月　　24　　日
                    　　              書記官　謝佩真